臺灣高等法院刑事判決　　　　　　　100年度交上訴字第136號
上　訴　人　臺灣板橋地方法院檢察署檢察官
上　訴　人　黃韋樺
即　被　告
選任辯護人　傅文民　律師
上列上訴人因被告公共危險等案件，不服臺灣板橋地方法院 100
年度交訴字第100號，中華民國100 年7月29日第一審判決（起訴
案號：臺灣板橋地方法院檢察署100年度偵字第687號），提起上
訴，本院判決如下：
    主  文
原判決關於傷害罪部分撤銷。
黃韋樺犯傷害罪，累犯，處有期徒刑捌月。
其他（肇事逃逸罪部分）上訴駁回。
    犯罪事實
一、黃韋樺前因犯共同擄人勒贖罪，經本院以94年度上訴字第38
    74號判處有期徒5年，褫奪公權2年確定，民國99年11月13日
    執行完畢。
二、黃韋樺於99年11月23日晚間6 時55分之前某時，因騎乘N9N-
    521 號牌重型機車附載廖振宏參與新北市議員選舉造勢選舉
    車隊，於該車隊行經臺北縣蘆洲市（現改制為新北市蘆洲區
    ，下同）中山路一段與三民路交岔路口（下稱中山路一段與
    三民路交岔路口），因車隊於燈號轉為綠燈之後有阻擋車道
    的情形，而遭後方騎乘891-BHH 號牌之周欣菱抱怨，黃韋樺
    聞言心生不滿，因而基於使周欣菱人車倒地以教訓周欣菱之
    傷害犯意，於周欣菱騎乘機車穿越該交岔路口沿中山路1 段
    往徐匯中學方向前進後，即騎乘機車附載廖振宏（涉嫌，但
    未經證實）追趕、尾隨周欣菱之機車。於同日晚間6 時55分
    許，行至徐匯中學前，於中山路一段往三重方向之單向三車
    道路段，已追到周欣菱所駕機車左後方，黃韋樺即行駛於該
    路段中間車道靠右側快慢車道分隔線（白實線），逐漸與周
    欣菱騎乘之機車接近，於行至周欣菱機車左後方，將與周欣
    菱機車併行之際，黃韋樺除出言大聲對周欣菱叫罵之外，並
    以腳踢周欣菱駕駛之機車左後車身，致使騎車行進中的周欣
    菱因機車重心不穩而人車倒地，左踝及膝擦挫傷。黃韋樺與
    附載之廖振宏迅即駛離逃逸。
三、上述黃韋樺騎乘機車與周欣菱所駕機車併行，隨即發生周欣
    菱人車倒地而黃韋樺駕駛機車未停車迅速逃逸之過程，恰為
    在兩車後方約2 、30公尺，騎乘機車之黃榮福目擊。黃榮福
    隨即上前查看周欣菱之傷勢，並將目擊之黃韋樺機車號碼告
    知恰於該路段執勤而發現肇事前來處理之員警。嗣經警調閱
    肇事地點後方之中山路一段76號處路口監視器影像確認車號
    ，循線查獲黃韋樺。
四、案經周欣菱訴由臺北縣政府（現改制為新北市政府）警察局
    蘆洲分局報請臺灣板橋地方法院檢察署檢察官偵查起訴。
    理    由
壹、證據能力部分：
一、被告以外之人於審判外之陳述，雖不符前4 條之規定，而當
    事人於審判程序同意作為證據，法院審酌該言詞陳述或書面
    陳述作成時之情況，認為適當者，得為證據。當事人、代理
    人或辯護人於法院調查證據時，知有第159條第1項不得為證
    據之情形，而未於言詞辯論終結前聲明異議者，視為有前項
    之同意。刑事訴訟法第159條之5第1項、第2項定有明文。被
    告以外之證人周欣菱、廖振宏及黃榮福於警詢、偵查之證述
    ，經原審及本院依法踐行調查證據程式，檢察官、被告及辯
    護人均知有該證詞，而不爭執各該證據之證據能力，且未於
    原審及本院言詞辯論終結前聲明異議，審酌各該證人筆錄作
    成時之情況，並無在非自由意志情況下所為之陳述，認為適
    當，依刑事訴訟法第159條之5第2項規定，具有證據能力。
二、其餘憑以認定被告黃韋樺犯罪事實之非供述證據（詳後述）
    ，查無違反法定程序取得之情，依同法第158條之4規定反面
    解釋，均有證據能力。
貳、撤銷改判（即傷害罪）部分：
一、認定犯罪事實所憑證據及理由：
（一）被告黃韋樺對於因不滿被害人周欣菱對競選車隊之抱怨而
      於機車併行中，故意以腳踢被害人所駕機車致使被害人受
      傷之犯罪事實坦白承認，核與證人即被害人周欣菱（見偵
      卷第15至17、58至59頁，原審卷第26至27、43至48頁，本
      院卷第84頁反面至90頁）、證人黃榮福（見偵卷第21至22
      、63至64頁）之證述大致相符，並有新北市政府警察局蘆
      洲分局交通分隊處理交通事故現場測繪草圖、道路交通事
      故現場圖、道路交通事故調查報告表(一)(二)、錄影監視畫面
      翻拍照片、現場暨車損照片及台北縣立醫院診斷證明書（
      見偵卷第7 至10、18、23至31頁）可憑。足認被告黃韋樺
      上述任意性自白與事實相符，可以採信。
（二）被告固辯稱並未大聲辱罵被害人，證人黃榮福雖也證稱因
      事故瞬間發生，並未看清楚究竟是如何發生或被告之行為
      手段是否以腳踹踢周欣菱機車等語；惟查：證人黃榮福已
      經明確證述聽到被告大吼的聲音之後，被害人周欣菱隨即
      人車倒地，當時兩車很近等語（見偵卷第63頁）；證人周
      欣菱也證述：「他們對我罵三字經，當時我們併行，一股
      外力從我的後車尾撞上來，我就倒了」等情（見本院第87
      至88頁），參酌被告辯稱兩車並未擦撞、被告坦承故意傷
      害被害人、雙方機車均無擦撞痕跡等事實（見偵卷第30、
      31頁。被告機車之車頭前檔泥板雖有擦痕，但該擦痕位於
      車頭左側，且檔泥板是在前車輪上方傾斜約45度之斜面，
      顯然並非該機車擦撞於其右側併行之機車後所產生之擦痕
      。而被告所駕機車右側車身，並無任何擦撞痕跡），以及
      現場照片顯示，事故發生之路段，其路面寬度可供一輛汽
      車行駛，自足以供兩部機車併行，可認兩車於行進中得以
      併行且不發生擦撞屬實。被告供稱於騎乘機車自後方與被
      害人周欣菱駕駛之機車併行之際，以腳踢被害人機車左後
      車身，致使被害人人車倒地之事實經過，可以採信。至於
      被告否認實行傷害犯行之前，曾出言對被害人大聲叫罵之
      辯解，因與傷害罪之構成要件無關，無礙於如上犯罪事實
      之認定。
（三）證人周欣菱明確證述是兩車「併行時」，機車「左後車尾
      」遭受外力撞擊而倒地（見本院卷第87至88頁）。依此事
      實，被告騎車附載之人即坐於後座的證人廖振宏顯然涉有
      重嫌，但被告既堅稱是其以腳踹被害人所駕駛、行進中之
      機車，證人周欣菱、黃榮福也均無法明確指證被害人人車
      倒地是因何肇致，而審酌兩輛行進中的機車，駕駛人即被
      告自後方於接近併行之瞬間出腳踹踢被害人之機車，而後
      瞬即併行，理論上是有可能。因此，雖然證人廖振宏涉有
      共犯重嫌，但尚無積極證據足以認定。
（四）起訴書雖以「事故之發生，係被告疏於注意，未與右側騎
      乘車號891-BHH 號機車沿同向外側車道行駛之告訴人保持
      併行間隔所致，此外並無客觀證據足認被告有何故意致告
      訴人摔車之犯行，告訴意旨容有誤會」云云，而認告訴人
      周欣菱指訴被告所為屬於傷害犯行不可採信；惟查：證人
      周欣菱、黃榮福之證言，已經證實被告坦承故意以腳踢被
      害人機車左後車身致使被害人受傷之事實。參酌現場事故
      圖與採證照片所顯示之情狀，起訴書將被害人周欣菱人車
      倒地之原因，誤認為兩車擦撞之交通事故，顯然忽略各該
      證據之待證事實彼此間之事實構成。至於被告搭載之證人
      廖振宏雖於偵查中證稱是被害人周欣菱自己突然倒地云云
      ，於本院審理時更以「當時我的頭轉到左邊」云云，對於
      事實經過全然諉稱不知情（見本院卷第90至92頁），前後
      供述不一，且證人廖振宏極可能為實行本案傷害犯行之共
      犯，其避重就輕之證言，自難採認而為有利於被告之認定
      。
（五）綜上，事證明確，被告所為傷害犯行可以認定，應予依法
      論科。
二、論罪：
（一）被告黃韋樺趁兩車併行之際，以腳踢行進中被害人周欣菱
      駕駛之機車，致周欣菱人車倒地受傷，核其所為，係犯刑
      法第277條第1項傷害罪。被告所為傷害犯行同時併造致被
      害人所駕機車毀損，因毀損部分未據被害人周欣菱告訴，
      且縱使經告訴，也因與傷害行為具有想像競合之裁判上一
      罪關係，而應僅論以傷害罪，附此敘明。
（二）起訴書就被害人周欣菱騎乘機車於行進中遭被告駕駛機車
      併行後即人車倒地之事實，認屬被告行車不慎，涉嫌刑法
      第284條第1項過失傷害罪行；惟查，法院審判之對象為檢
      察官起訴之公訴事實，至於檢察官以何等罪名提起公訴，
      對法院並無拘束力，此所以刑事訴訟法第300 條規定，科
      刑或免刑之判決，法院得就起訴之犯罪事實，變更檢察官
      所引應適用法條之原因。意即在訴訟經濟之要求，兼顧被
      告之防禦權，並符合不告不理之旨意，於起訴犯罪事實同
      一性之範圍內，法院不受起訴法條拘束，得自由認定事實
      ，適用法律。又此所謂「同一性」，應以侵害行為之內容
      是否雷同，犯罪構成要件是否具有共通性為準。若二罪名
      之構成要件具有相當程度之吻合，即可謂具有同一性（最
      高法院97年度台上字第3640號刑事判決要旨參照）。經查
      ，被告應被追究刑事責任之事由是其騎車與被害人周欣菱
      之機車併行之時使被害人周欣菱人車倒地受傷之事實。就
      該行為於事實認定及法律評價上，無論認定該行為究屬被
      告行車不慎或是故意所為，關於二車併行並發生被害人周
      欣菱人車倒地受傷之事實則無二致，並且於犯罪構成要件
      上均以致使被害人受傷為共同要件，應認具有同一性，爰
      依刑事訴訟法第300條規定，變更起訴法條。
（三）被告曾經犯罪事實欄所示有期徒刑執行完畢，有本院被告
      前案紀錄表可憑，5 年內故意再犯有期徒刑以上之本罪，
      為累犯，應加重刑罰。
三、撤銷改判及科刑審酌事項：
（一）撤銷改判之理由：
      原審為被告科刑判決之諭知，固非無見。惟查：１、被告
      於原審否認犯罪，致使犯罪手段不明，但被告已於本院坦
      承故意以腳踢被害人騎乘之機車後車身致被害人受傷，犯
      罪構成要件之事實應予更正；２、被告於本院審理期間與
      被害人達成和解，應認關於被告犯後態度之量刑審酌事由
      已有變更。被告上訴請求從輕量刑判處得易科罰金之刑；
      檢察官上訴認被告所為應構成過失傷害罪及肇事逃逸罪，
      雖無理由（詳後述），惟基於如上論述，自應將原判決予
      以撤銷改判。
（二）科刑審酌事項：
      爰審酌被告僅因被害人周欣菱抱怨其等之選舉車隊擋道，
      竟心生不滿，即故意使機車併行而對被害人周欣菱騎乘行
      進中之機車施以外力使被害人周欣菱人車倒地以為發洩，
      行為具有高度危害性，惡性重大，甫因觸犯侵害人身自由
      之擄人勒贖犯行執行完畢，竟又隨即再為本案罪行，顯然
      仍未能對人身法益知所尊重，斟酌被告犯罪之動機、手段
      、被害人所受傷勢、被告素行、智識程度及於本院審理期
      間已與被害人達成和解，有和解書可憑之犯後態度等一切
      情狀，認宜量處如主文第二項所示之刑。
（三）被告請求從輕量處得以易科罰金之刑不應准許之理由：
      被告於本院雖坦承故意傷害被害人，並與被害人成立和解
      ，而請求從輕判處得易科罰金之刑；惟查，對於行進中的
      車輛，尤其是僅以雙輪行駛之機車施以外力，極易導致重
      心偏離而造成重大傷亡，屬於眾所週知之事實。被告為具
      有正常智能之成年人，自當知之甚明，並經被告明白坦認
      （見本院卷第48頁）。被告明知該行為具有重大危險性，
      仍以腳踢他人行進中之機車，極可能導致重大傷害或死亡
      的結果，其悍然之作為，惡性不輕。雖然被害人僅受有普
      通傷害，但不因和解而減低被告行為的重大危險性。再依
      本院直接審理的觀察，被告歷經本院審理、更新審理程序
      ，依然辯稱不知其行為的結果會造成被害人傷得如此嚴重
      ，並否認咆哮、對被害人叫罵等行為，參酌證人廖振宏對
      於行為當時之事實經過避重就輕多所保留，被告對於全部
      事實也未全然坦認；和解顯然只是迫於原審宣告拘禁式處
      遇刑的壓力，實未見有幡然悔悟之情，應認被告上訴請求
      從輕量處得以易科罰金之刑度，不應准許。
、上訴駁回（即肇事逃逸罪無罪）部分：
一、公訴意旨以被告黃韋樺「於99年11月23日下午，騎乘車牌號
    碼N9N-521號重型機車，搭載友人廖振宏沿臺北縣蘆洲市（
    現改制為新北市蘆洲區○○○○路往三重方向行駛，於同日
    18時55 分許，行經臺北縣蘆洲市○○○路1號天主教徐匯高
    級中學（下稱徐匯中學）前，本應注意車前狀況及2 車併行
    之間隔，隨時採取必要之安全措施，且依當時情形，又無不
    能注意之情事，竟疏於注意，未與右側騎乘車牌號碼891-BH
    H 號重型機車沿同向外側車道行駛之周欣菱保持併行間隔，
    致其所騎乘上開機車之右側車身與周欣菱所騎乘上開機車之
    左側車身發生擦撞，周欣菱因此重心不穩向右倒地，並受有
    左踝及膝擦挫傷等傷害。詎黃韋樺明知其駕車肇事致人受傷
    倒地後，竟未為任何救護措施即駕車逃逸逃離現場，嗣經同
    向後方機車騎士黃榮福發現記下黃韋樺機車車號，經警調閱
    監視器畫面後，始查悉上情」之起訴事實，認被告於周欣菱
    機車人車倒地後，未停車查看周欣菱傷勢並為救助，隨即行
    離去，因認涉犯刑法第185條之4肇事逃逸罪嫌。
二、刑法第185條之4肇事致人死傷而逃逸罪，雖不以行為人對於
    事故之發生應負過失責任為必要，但仍以行為人對於事故之
    發生非出於故意為前提。若蓄意運用車輛以為殺人或傷害人
    之犯罪工具，即應成立殺人或傷害罪，不應稱為駕駛動力交
    通工具「肇事」。此觀諸該條立法理由：「為維護交通安全
    ，加強救護，減少被害人之死傷，促使駕駛人於肇事後，能
    對被害人即時救護，特增設本條，關於肇事致人死傷而逃逸
    之處罰規定」自明。如屬故意以汽車作為殺人或傷害人之工
    具，立法者本無對於行為人於故意殺人或傷人後，仍留現場
    對於被害人為即時救護之期待；縱使行為人嗣後駕車逃離現
    場，也僅能論以殺人或傷害罪責，自難以侵害社會法益之上
    述公共危險罪相繩（最高法院95年度台上字第4264號判決參
    照）。
三、經查，被害人周欣菱騎乘之機車於遭被告駕駛機車併行後隨
    即人車倒地，是出於被告故意傷害之行為。被告利用車輛併
    行以為傷害行為，因此被告於被害人周欣菱人車倒地後迅速
    駛離現場之行為，自非屬刑法第185條之4肇事逃逸罪所規範
    之「肇事」。起訴意旨認為被告所為應併構成肇事逃逸罪，
    顯有誤解。原審以公訴意旨認為此部分起訴犯行與前述論罪
    科刑之犯罪事實，為數罪併罰之關係，而宣告被告黃韋樺此
    部分起訴犯行無罪，認事用法並無不當，應予維持。檢察官
    上訴指稱原判決此部分不當，為無理由，應予駁回。
據上論斷，應依刑事訴訟法第368條、第369條第1項前段、第364
條、第299條第1 項前段、第300條，刑法第277條第1項、第47條
第1項，刑法施行法第1條之1第1項、第2項前段，判決如主文。
本案經檢察官羅松芳到庭執行職務。
中    華    民    國   100    年    11    月    25    日
                  刑事第六庭  審判長法  官  邱同印
                                    法  官  吳淑惠
                                    法  官  郭豫珍
以上正本證明與原本無異。
檢察官就肇事致人死傷而逃逸罪部分如不服本判決，應於收受送
達後10日內向本院提出上訴書狀，其未敘述上訴之理由者並得於
提起上訴後10日內向本院補提理由書（均須按他造當事人之人數
附繕本）「切勿逕送上級法院」。
被告不得上訴。
                                    書記官  陳采薇
中    華    民    國   100    年    11    月    25    日
附錄：本案論罪科刑法條全文
中華民國刑法第277條
（普通傷害罪）
傷害人之身體或健康者，處3年以下有期徒刑、拘役或1千元以下
罰金。
犯前項之罪因而致人於死者，處無期徒刑或7年以上有期徒刑；
致重傷者，處3年以上10年以下有期徒刑。
刑事妥速審判法第9條：
除前條情形外，第二審法院維持第一審所為無罪判決，提起上訴
之理由，以下列事項為限：
一、判決所適用之法令牴觸憲法。
二、判決違背司法院解釋。
三、判決違背判例。
刑事訴訟法第 377 條至第 379 條、第 393 條第 1 款之規定，
於前項案件之審理，不適用之。